臺灣臺南地方法院刑事裁定
111年度聲字第1106號
聲明異議人
即 受刑 人  楊智超


上列聲明異議人即受刑人因違反毒品危害防制條例案件（本院11
1年度簡字第1071號），以臺灣臺南地方檢察署檢察官執行指揮
為不當（111年度執字第4920號），向本院聲明異議，本院裁定
如下：
    主  文
臺灣臺南地方檢察署檢察官111年度執字第4920號不准楊智超易
科罰金之執行指揮命令，應予撤銷。
    理  由
一、聲明異議意旨略以：異議人即受刑人楊智超因違反毒品危害
    防制條例案件，經本院以111年度簡字第1071號判決判處有
    期徒刑3月，如易科罰金，以新臺幣（下同）1千元折算1日
    確定，嗣異議人向檢察官聲請易科罰金，經臺灣臺南地方檢
    察署書記官口頭轉達檢察官否准其易科罰金聲請之意思，惟
    異議人如入監服刑，工作勢將不保，爰依法聲明異議，請求
    撤銷檢察官不准易科罰金之執行指揮。
二、按受刑人或其法定代理人或配偶以檢察官執行之指揮為不當
    者，得向諭知該裁判之法院聲明異議，刑事訴訟法第484條
    定有明文。次按受刑人所得享有之憲法上基本權利，原則上
    與一般人民並無不同（司法院釋字第756號解釋參照），受
    刑人之法律地位，與一般人在憲法地位上無異，同為權力之
    主體，絕非受刑之客體。而被告因受科刑判決確定，應執行
    確定判決主文宣告之刑，由檢察官依刑事訴訟法相關規定指
    揮執行，執行檢察官與受刑人存在刑事訴訟法上之執行關係
    （下稱刑事執行關係）。然刑事執行關係，檢察官執行指揮
    之方法或內容，與監獄行刑關係並無不同，均係直接涉及限
    制受刑人人身自由之處分，依憲法第8條第1項規定，除須有
    法律之依據外，尚須踐行必要之司法程序或其他正當法律程
    序，始得為之。此外，裁判之執行，乃依國家之權力而實現
    裁判內容之行為，目的在滿足或實現刑罰權。惟為了緩和自
    由刑之嚴厲性，避免短期自由刑之流弊，並解決監獄人滿為
    患之困境，法律同時設有易科罰金、易服社會勞動或易以訓
    誡等相關易刑處分之規定（刑法第41、43條）。檢察官作成
    上開處分之決定，自應符合法規範目的之自由刑「最後手段
    性」原則，於依法不能准予易刑處分或停止執行時，最後不
    得已始執行自由刑。檢察官關於易刑處分之准否，法律雖授
    權由檢察官裁量決定，於實質正當程序上，仍應依受刑人個
    案之具體情形，依上述法規範目的（實現刑罰權、自由刑最
    後手段性及比例原則）審慎決定，始能謂已盡合義務性之裁
    量。另在程序正當程序上，為保障受刑人受告知權、防禦權
    及公正受審權利，於決定指揮前，至少應通知受刑人知悉執
    行指揮之方法及其內容，並聽取受刑人關於如何執行之意見
    ，檢察官指揮執行之決定，並應附理由通知受刑人，程序上
    始得謂正當。檢察官秉於正當法律程序原則，是否已就上揭
    對受刑人有利、不利之事項，一體注意，給予受刑人陳述意
    見機會，並依比例原則決定是否准予易刑處分，乃法院行司
    法審查以監督檢察官職權適正行使之職責。當不能以法律授
    權於檢察官依職權裁量而推諉不為實質或積極審查，自外於
    人權保障之憲法責任（最高法院111年度台抗字第670號裁定
    意旨參照）。
三、經查：
  ㈠異議人因違反毒品危害防制條例案件，經本院以111年度簡字
    第1071號判決判處有期徒刑3月，如易科罰金，以1千元折算
    1日確定，嗣異議人於接獲執行傳票後向臺灣臺南地方檢察
    署檢察官聲請分期繳納易科罰金，檢察官於臺灣臺南地方檢
    察署聲請易科罰金案件初核表內，就承辦書記官陳請核示「
    受刑人聲請易科罰金如上，呈請核示」逕於檢察官審查意見
    欄內填載：「1.本件受刑人自民國108年起迄今第5度因犯施
    用毒品罪判刑3月（本件）。2.受刑人於109年間犯此罪計4
    次經判應執行刑10月，而與第1、2次犯行再定應執行刑1年4
    月，並於111年2月5日假釋出監。3.於假釋期間，受刑人再
    犯本件之罪以外，另犯第6次施用毒品罪遭起訴而由法院審
    理中。4.故為維持法秩序，本件擬不准易科及擬不准易服」
    之事由，而勾選「擬不准予易科罰金」，陳請主任檢察官審
    核勾選「如檢察官所擬具意見」，再由檢察長核閱批示「如
    擬」，而據以決定不准異議人易科罰金並於111年7月14日核
    發111年執字第4920號執行命令。嗣異議人於111年7月14日1
    6時16分許至臺灣臺南地方檢察署到案接受詢問後，經該署
    書記官當庭告知須於111年8月16日到署執行，並交付執行通
    知書等情，業經本院調閱臺灣臺南地方檢察署111年度執字
    第4920號執行全卷查明屬實，此部分事實，堪予認定。
　㈡異議人前固有多次施用毒品之犯行，惟其是否符合刑法第41
    條所定「難收矯正之效」或「難以維持法秩序」之要件，檢
    察官於決定得否易刑處分之前，依前揭說明，異議人應有參
    與並瞭解此項決定形成之陳述意見權利。惟本案執行程序乃
    由檢察官逕行審核決定不准易科罰金且不准易服社會勞動，
    事前並未通知異議人到案說明或給予陳述相關意見之途徑，
    且依上揭111年7月14日執行筆錄所載，異議人於接受詢問時
    供稱：「（對檢察官不准易科罰金不得易服社會勞動可以向
    本院提出聲明異議，是否知道？）我瞭解」旨在告知不服檢
    察官否准易科罰金及易服社會勞動之救濟方法，而未明確告
    知駁回異議人之聲請及其理由，足見檢察官為上述決定前，
    確未賦予異議人事先陳述意見之機會，應屬明確。是本案檢
    察官否准異議人易科罰金之決定，係於未給予異議人表示個
    人特殊事由之機會之情況下所為，已全然排除異議人易科罰
    金之機會，揆諸前揭最高法院裁定意旨，關於執行之指揮顯
    與正當法律程序保障之宗旨相違，難謂無瑕疵可指。
四、綜上所述，本件檢察官關於否准易科罰金處分之作成，未給
    予異議人陳述意見機會，已違反正當法律程序之要求，確有
    瑕疵可指。是異議人以檢察官指揮執行不當而聲明異議，為
    有理由，自應由本院予以撤銷，而由檢察官另為適法之處分
    。
五、依刑事訴訟法第486條，裁定如主文。 　　　
中　　華　　民　　國　　111 　年　　7 　　月　　29　　日
　　　　　　　　　刑事第十六庭  法　官　鄭雅文　　
以上正本證明與原本無異。
如不服本裁定，應於裁定送達後5日內向本院提出抗告狀（應附
繕本）。
                                書記官  鄭佩玉
中　　華　　民　　國　　111 　年　　7 　　月　　31　　日